【裁判字號】    95,台上,1386
【裁判日期】    950629
【裁判案由】    返還土地等
【裁判全文】
最高法院民事判決            九十五年度台上字第一三八六號
    上  訴  人  五州石材工業有限公司
                              .
    法定代理人  己○○
                        號
                戊○○?住台灣.
    訴訟代理人  莊柏林律師
    參  加  人  國敦營造有限公司
                              .
    兼上列一人
    法定代理人  戊○○
    上 列一 人
    訴訟代理人  蘇漢祥律師
                莊柏林律師
    被 上訴 人  甲○○
                        號
                乙○○
                丙○○
                丁○○
上列當事人間請求返還土地等事件，上訴人對於中華民國九十四
年八月二十三日台灣高等法院第二審判決（九十四年度重上字第
二八七號），提起上訴，本院判決如下：
    主  文
原判決廢棄，發回台灣高等法院。
    理  由
查上訴人公司雖經廢止，惟該公司迄未辦理清算完結，其法人人
格仍存續中，又其法定代理人為清算人己○○、戊○○，業經裁
定命其承受訴訟，合先敘明。
本件被上訴人主張：兩造於民國（下同）八十七年間就伊所有坐
落桃園縣蘆竹鄉○○○段海湖小段五六之一三一、五六之四三八
、五六之四三七、五六之四三六及五六之七五二地號等五筆土地
（下稱系爭土地）簽訂土地租賃契約（下稱系爭租賃契約），約
定系爭土地供上訴人興建廠房開發使用，惟上訴人於占有系爭土
地後，竟在其上開挖竊取砂土販賣牟取暴利，違反系爭租賃契約
，並經原審法院依連續竊盜罪名，判處上訴人公司之實際負責人
戊○○有期徒刑二年六月確定，伊已於八十八年十月十八日致函
上訴人表示終止系爭租賃契約，並限期回復原狀，然上訴人皆置
之不理；又上訴人所為顯以基地供違反法令之使用，伊亦得以九
十二年六月十二日準備書狀之送達為終止系爭租約之意思表示等
情，爰依終止租賃契約之法律關係，求為命上訴人應將系爭土地
返還予伊之判決。
上訴人則以：被上訴人於簽約時已知悉伊於系爭土地上挖採土石
，並無任何異議，亦從未阻止，且伊承租系爭土地目的係為開發
與興建使用，包括挖採土石之行為在內，則伊依約開發使用，自
無違反約定使用目的之情事。又被上訴人於承購系爭土地後，並
未清理前使用人埋於地下之建物基座及石綿等廢棄物，伊係為清
理舊有基座等廢棄物，以興建廠房而施工，非僅為挖取砂石而承
租系爭土地。又伊將施工所生多餘之土石及廢料，由明瑱工程事
業有限公司（下稱明瑱公司）加工後，再以每立方米新台幣（下
同）二百九十元之價格購回，供自身建築材料所用，不僅有內政
部營建剩餘土石方處理方案為依據，亦為工程界之慣例，而系爭
土地面積廣達八千八百三十八平方公尺，施工用砂最少需要數十
萬立方米，伊不可能將之以每立方米一百三十元之低價出售，是
被上訴人所指伊盜採砂石及販賣牟利而據以終止租約，並無理由
云云，資為抗辯。參加人則陳稱：戊○○係上訴人公司之股東，
並為國敦營造有限公司（下稱國敦公司）之負責人，上訴人將擬
在系爭土地上興建之廠房工程委由國敦公司承建，並代為申請建
造執照，且被上訴人就系爭土地之開發許可及興建建物已授權予
參加人，伊等將系爭土地內之土石交由砂石廠或洗選場代為加工
處理，以供自身建築材料使用，係基於被上訴人之授權，且為被
上訴人所明知，自不生上訴人違反系爭租約使用系爭土地之情事
等語，資為抗辯。
原審維持第一審所為被上訴人勝訴之判決，駁回上訴人之上訴，
無非以：上訴人公司雖經廢止，惟該公司迄未辦理清算完結，其
法人人格仍存續中。又兩造已於系爭土地租賃契約書第一條明白
約定，出租系爭土地供上訴人作興建開發之使用，並未約定上訴
人尚得在系爭土地上挖取砂石販賣牟利，上訴人復不能舉證證明
被上訴人同意且知情其挖取砂石，其所為此部分之抗辯，並非可
取；又參加人戊○○陳稱伊係依與被上訴人間委任關係，於系爭
土地上開發及挖取砂石云云，並提出授權書為證，惟經核被上訴
人出具予戊○○之授權書之全銜為「代刻印章授權書」，且其內
容僅能據為證明被上訴人有授權參加人戊○○代刻印章並辦理有
關開發許可及興建建物之相關手續而已，被上訴人並未授權參加
人戊○○得在系爭土地挖取砂石販賣牟利。況依參加人國敦公司
與訴外人明瑱公司間之買賣契約書之記載，及明瑱公司負責人丁
瑩欣於上開刑事訴訟警訊時及檢察官偵查中所為之證述，參以依
警方至現場所拍攝之現場照片顯示，國敦公司出售與明瑱公司者
，係原砂，系爭土地上均為砂土，並無上訴人或參加人所稱之廢
棄物，是上訴人未經被上訴人同意而任令其公司之股東即國敦公
司之負責人戊○○盜取系爭土地之砂石販賣牟利，以供作違反刑
事罰法令之使用，戊○○並因之經原審法院依連續竊盜罪名，判
處有期徒刑二年六月確定，被上訴人自得依土地法第一百零三條
第二款規定，以九十二年六月十一日準備書狀繕本之送達向上訴
人為終止本件土地租賃契約之意思表示，該書狀繕本並已於同年
月十二日送達與上訴人；是本件租貸契約已於九十二年六月十二
日經被上訴人合法終止。從而，被上訴人依據終止租賃契約之法
律關係，請求上訴人將系爭土地返還被上訴人部分，自屬有據，
應予准許等詞，為其判斷之基礎。
惟按公司經中央主管機關撤銷或廢止登記者，準用前三條之規定
，公司法第二十六條之一定有明文。是經廢止登記之公司，仍有
進行清算以了結債權債務之必要。上訴人已經經濟部於九十三年
四月二十九日以經授中字第○九三三四六七七○○號函廢止登記
，為原審所確定，而該公司並向台灣桃園地方法院聲報清算，由
該公司董事己○○、股東戊○○擔任清算人，迄未清算終結。則
原法定代理人之法定代理權消滅。應由該公司之新法定代理人承
受訴訟，原審仍以己○○為其法定代理人，揆諸前揭規定，自屬
有違。次查被上訴人曾簽寫授權書，授權參加人戊○○代刻印章
並辦理有關開發許可及興建建物之相關手續，而戊○○即上訴人
公司之股東即國敦公司之負責人盜取系爭土地之砂石販賣牟利，
因之經原審法院依連續竊盜罪名，判處有期徒刑二年六月確定，
為原審所確定之事實，則以系爭土地供違反法令之使用者似為戊
○○即上訴人公司之股東即國敦公司之負責人，非上訴人，兩者
之間關聯如何，是否即可認為係上訴人之行為，已非無疑。且上
訴人亦抗辯伊將系爭土地內之土石加工後，供自身建築材料使用
等語，實情如何，原審疏未審認澄清，遽為上訴人不利之判決，
亦嫌速斷。上訴論旨，指摘原判決違法，求予廢棄，非無理由。
據上論結，本件上訴為有理由。依民事訴訟法第四百七十七條第
一項、第四百七十八條第二項，判決如主文。
中    華    民    國  九十五  年    六    月  二十九  日
                      最高法院民事第六庭
                          審判長法官  謝  正  勝
                                法官  鄭  玉  山
                                法官  吳  麗  女
                                法官  袁  靜  文
                                法官  李  寶  堂
      本件正本證明與原本無異
                                      書  記  官
中    華    民    國  九十五  年    七    月   十二   日
                                                  Ａ


司法院資訊處製作；財團法人民間司法改革基金會備份。
